臺灣雲林地方法院民事判決
                                      110年度訴字第210號
原      告  賴徵育  
訴訟代理人  賴茂昌  
原      告  賴莊阿絲
訴訟代理人  賴茂盛  
被      告  賴庸造  
            賴庸政  
            賴庸舜  
上列當事人間分割共有物事件，本院於民國110年7月16日言詞辯
論終結，判決如下：
    主  文
兩造共有坐落雲林縣○○鄉○○段000地號土地，面積185.40平方公
尺，其分割方法為如附圖即雲林縣斗六地政事務所複丈日期民國
110年2月25日土地複丈成果圖右側分割方案所示：編號B，面積3
8.93平方公尺之土地分歸被告共同取得，依被告賴庸造應有部分
3分之1、被告賴庸舜應有部分3分之1、被告賴庸政應有部分3分
之1比例保持共有；編號C，面積146.47平方公尺之土地分歸原告
共同取得，依原告賴徵育應有部分2分之1、原告賴莊阿絲應有部
分2分之1比例保持共有。
訴訟費用由兩造按附表一所示比例負擔。
    事實及理由
一、原告起訴主張略以：
  ㈠坐落雲林縣○○鄉○○段000地號土地，面積185.40平方公尺（下
    稱系爭土地），為鄉村區乙種建築用地，由兩造共有，應有
    部分如附表一所示，兩造就系爭土地未訂有不能分割之期限
    ，亦無因物之使用目的不能分割情事，且共有人間無法達成
    協議，依民法第823條第1項規定，原告自得隨時請求分割系
    爭土地。
  ㈡本件如將系爭土地依附圖即雲林縣斗六地政事務所複丈日期
    民國110年2月25日土地複丈成果圖右側方割方案（下稱附圖
    ）所示：編號B，面積38.93平方公尺之土地分歸被告共同取
    得，依被告賴庸造應有部分3分之1、被告賴庸舜應有部分3
    分之1、被告賴庸政應有部分3分之1比例保持共有；編號C，
    面積146.47平方公尺之土地分歸原告共同取得，依原告賴徵
    育應有部分2分之1、原告賴莊阿絲應有部分2分之1比例保持
    共有，應為對全體共有人最有利之分割方案。綜上，聲明：
    如主文第1 項所示。
二、被告抗辯略以：
    如依原告分割方案，我們會沒有路，69年時被告以高價買得
    系爭土地面積約43平方公尺供道路使用，且現況水泥路面下
    方有自來水，應將被告買得之道路部分分歸與被告，故應依
    附圖所示左邊現況物件圖為分割，將附圖所示編號A分歸被
    告共有。
三、本院之判斷：
  ㈠按各共有人，除法令另有規定外，得隨時請求分割共有物。
    但因物之使用目的不能分割或契約訂有不分割之期限者，不
    在此限。共有物之分割，依共有人協議之方法行之。分割之
    方法不能協議決定，或於協議決定後因消滅時效完成經共有
    人拒絕履行者，法院得因任何共有人之請求，命以原物分配
    於各共有人。以原物為分配時，因共有人之利益或其他必要
    情形，得就共有物之一部分仍維持共有。民法第823條第1項
    、第824條第1項、第2項第1款前段、第4項分別定有明文。
    查系爭土地為鄉村區乙種建築用地，面積185.40平方公尺，
    由兩造共有，應有部分如附表一所示，有系爭土地登記第三
    類謄本在卷可憑（見本院卷第19至21頁），而原告主張兩造
    就系爭土地並無不為分割期限之約定，亦無使用目的上不能
    分割之情事，兩造無法達成分割協議之事實，未見被告就此
    爭執，堪認為真實，則原告依上開規定，訴請裁判分割系爭
    土地，核屬有據，應予准許。
  ㈡次按共有人因共有物分割之方法不能協議決定，而提起請求
    分割共有物之訴，應由法院依民法第824條命為適當之分配
    ，不受任何共有人主張之拘束；惟定共有物分割之方法，固
    可由法院自由裁量，但仍應斟酌各共有人之意願、共有物之
    性質、價格、分割前之使用狀態、經濟效用、分得部分之利
    用價值及全體共有人之利益等有關情狀，定一適當公平之方
    法以為分割（最高法院74年度第1次民事庭會議決議(二)、4
    9年台上字第2569號判決、96年度台上字第108號判決意旨參
    照）。經查：
  ⒈系爭土地地形為東北側寬西南側窄之斜三角形地形，系爭土
    地地上無建物，只有一條鋪設水泥的道路。系爭土地與西南
    側之同段717地號、752地號土地間隔有一條大水溝即同段13
    34地號土地，同段1334地號土地為中華民國所有，由財政部
    國有財產署管理，其上鋪有便橋可供通行，同段717地號土
    地為被告賴庸造、被告賴庸政與訴外人賴佳微共有，同段75
    2地號土地為被告3人共有，系爭土地東北側臨同段677地號
    土地，同段677地號土地為訴外人賴茂昌、訴外人賴茂盛共
    有，而訴外人賴茂昌為原告賴徵育之父，訴外人賴茂盛為原
    告賴莊阿絲之配偶等情，業據本院於110年2月25日會同兩造
    及地政人員履勘現場屬實，製有履勘筆錄、現場照片在卷可
    佐（見本院卷第61至69頁），並有上開各土地登記公務用謄
    本附卷可稽（見本院卷第105至110頁），堪認為真。
  ⒉被告固抗辯其有在69年時購買系爭土地一部份作為通行道路
    使用等語，並提出土地買賣所有權移轉契約書為憑（見本院
    卷第75至77頁）然而，縱使將系爭土地依現況水泥地位置全
    部分割給被告，目前至多只能通行至訴外人賴茂昌、訴外人
    賴茂盛所有之同段677地號土地，並無法直接通往馬路，故
    留設該道路對於被告而言，並無實益。況且，被告所有同段
    717、752地號土地均得對外通行，業據本院履勘現場無訛（
    本院履勘時即是驅車通過同段717、752地號土地才到達系爭
    土地），故將系爭土地鋪設水泥之道路分歸被告，並非適當
    之分割方案。再者，依被告提出之土地買賣所有權移轉契約
    所示，被告買受者為雲林縣○○鄉○○○段000000地號土地應有
    部分300分之63（見本院卷第75至77頁），即重測後系爭土
    地被告應有部分之總和，該面積對應至現場僅能如附圖所示
    A部分之土地，即只有一小段水泥地，亦不足系爭土地上全
    部鋪設水泥之土地，故被告所辯，難認可採。
  ⒊被告購買系爭土地應有部分之目的固然是做為道路使用，但
    時空環境變遷，對兩造而言道路已經沒有存在之實益，故系
    爭土地如依附圖所示右邊分割方案分割，將編號B，面積38.
    93平方公尺之土地分歸被告共同取得，依被告賴庸造應有部
    分3分之1、被告賴庸舜應有部分3分之1、被告賴庸政應有部
    分3分之1比例保持共有；編號C，面積146.47平方公尺之土
    地分歸原告共同取得，依原告賴徵育應有部分2分之1、原告
    賴莊阿絲應有部分2分之1比例保持共有，大致將系爭土地依
    原告家族、被告家族依應有部分面積區分2區塊，區塊完整
    且各自接近於自家附近之土地，有利於整體土地之規劃利用
    ，堪認應為適當、公允之分割方案。
  ⒋另外，本院審酌各共有人依上開分割方案分得之土地面積均
    按其等應有部分比例換算，並無增減，各共有人分得之土地
    價值應相差無幾，考量訴訟經濟，應無需令共有人再耗費數
    額非微之鑑價費用，透過囑託不動產估價師事務所估算各共
    有人分得土地之價值，復參酌兩造均未表明有需鑑價找補之
    必要；是以，本院認系爭土地分割方法如上，各共有人間應
    無互相金錢補償之必要。爰就系爭土地分割方法諭知如主文
    第1項所示。　　
四、末按因共有物分割、經界或其他性質上類似之事件涉訟，由
    敗訴當事人負擔訴訟費用顯失公平者，法院得酌量情形，命
    勝訴之當事人負擔其一部，民事訴訟法第80條之1 定有明文
    。分割共有物之訴，本質上屬無訟爭性之非訟事件，兩造本
    可互換地位。本件原告起訴雖於法有據，但被告之應訴實因
    訴訟性質所不得不然，本院認為訴訟費用由敗訴當事人負擔
    ，顯失公平，而應由兩造依其應有部分之比例分擔，較為公
    允，爰諭知如主文第2 項所示。
五、本案事證已臻明確，兩造其餘主張與攻擊防禦方法，經核均
    與本案判決結果無影響，爰不一一審酌，附此說明。
六、訴訟費用負擔之依據：民事訴訟法第78條、第80條之1、第8
    5條第1項但書。
中　　華　　民　　國　　110 　年　　7 　　月　　30　　日
                       民事第二庭 法  官　洪儀芳

以上正本係照原本作成。
如不服本判決，應於送達後20日內向本院提出上訴狀並表明上訴
理由，如於本判決宣示後送達前提起上訴者，應於判決送達後20
日內補提上訴理由書（須按他造人數附繕本）。
中　　華　　民　　國　　110 　年　　7 　　月　　30　　日
                                  書記官  林左茹


附表一
編號 共有人 應有部分 訴訟費用分擔之比例 1 賴庸造 300分之21 300分之21 2 賴庸舜 300分之21 300分之21 3 賴庸政 300分之21 300分之21 4 賴徵育 600分之237 600分之237 5 賴莊阿絲 600分之237 600分之237 


附圖：雲林縣斗六地政事務所複丈日期110年2月25日土地複丈成
果圖